ACORDAO-COMPLETO-2548013

ACÓRDÃO 4973/2022 ATA 30/2022 - PRIMEIRA CÂMARA

VISTOS, relatados e discutidos estes autos em que se analisa ato de concessão de aposentadoria deferido pelo Tribunal Regional do Trabalho da 19ª Região/AL.
ACORDAM os Ministros do Tribunal de Contas da União, reunidos em Sessão da 1ª Câmara, ante as razões expostas pelo Relator, e com fulcro no art. 71, incisos III e IX, da Constituição Federal e nos arts. 1º, inciso V, e 39, inciso II, da Lei 8.443/1992, c/c o art. 259, inciso II, do Regimento Interno/TCU, em:
9.1. considerar ilegal a concessão de aposentadoria em favor do Sr. Antonio Vicente da Silva e negar registro ao correspondente ato; 
9.2. dispensar o ressarcimento das quantias indevidamente recebidas de boa-fé pelo interessado, consoante o disposto no Enunciado 106 da Súmula da Jurisprudência do TCU;
9.3. determinar ao Tribunal Regional do Trabalho da 19ª Região/AL, no prazo de 15 (quinze) dias a contar da notificação deste Acórdão, que:
9.3.1. abstenha-se de realizar pagamentos decorrentes da parcela de "quintos" ora impugnada, sujeitando-se a autoridade administrativa omissa à responsabilidade solidária, nos termos do art. 262, caput, do Regimento Interno/TCU;
9.3.2. acompanhe o desfecho do processo judicial 0505005-54.2018.4.05.8013T, originário da Justiça Federal de Alagoas, e, na hipótese de desconstituição da decisão judicial que tem amparado o pagamento da Gratificação de Atividade de Segurança, faça cessar o pagamento da vantagem, ora impugnada por esta Corte, sob pena de responsabilidade solidária da autoridade administrativa omissa, nos termos do art. 262 do Regimento Interno/TCU; 
 9.3.3. dê ciência do inteiro teor desta Deliberação ao Sr. Antonio Vicente da Silva, alertando-o de que o efeito suspensivo proveniente da interposição de possíveis recursos perante o TCU não o exime da devolução dos valores percebidos indevidamente após a respectiva notificação, caso os recursos não sejam providos, encaminhando a este Tribunal, no prazo de 30 (trinta) dias, comprovante da referida ciência; e
9.3.4. emita novo ato de concessão de aposentadoria a favor do Sr. Antonio Vicente da Silva, livre da vantagem irregular dos "quintos", e promova seu cadastramento no sistema e-Pessoal, submetendo-o a este Tribunal, nos termos da IN/TCU 78/2018.

Ato de concessão de aposentadoria.

Primeira Câmara

3. Interessado: Antonio Vicente da Silva (XXX.021.194-XX).

13.1. Ministros presentes: Benjamin Zymler (na Presidência) e Jorge Oliveira.
13.2. Ministros-Substitutos convocados: Marcos Bemquerer Costa (Relator) e André Luís de Carvalho.
13.3. Ministro-Substituto presente: Augusto Sherman Cavalcanti.

MARCOS BEMQUERER

Adoto como Relatório, com os pertinentes ajustes de forma, a instrução da Secretaria de Fiscalização de Integridade de Atos e Pagamentos de Pessoal e de Benefícios Pessoais - Sefip, por meio da qual a concessão de aposentadoria objeto destes autos foi analisada (peças 5) , e que contou com a anuência do escalão superior (peça 6) : 
"Exame das Constatações
9. 	Ato: 27568/2019 - Inicial - Interessado: Antonio Vicente da Silva (XXX.021.194-XX) 
9.1. 	Parecer do Controle Interno: considerar o ato legal com esclarecimentos. Justificativa:  A incorporação de 1/5 da função comissionada FC02, exercida pelo servidor Antônio Vicente da Silva, já fora objeto de diligência por esta Coordenadoria, a qual solicitou informações detalhadas acerca da concessão. Foram juntados, aos autos do Processo Administrativo 55095/2016, a manifestação do Setor de Legislação de Pessoal com as informações sobre a incorporação (f.143/145) , o mapa de incorporação de quintos (f. 128) e a Certidão TRT/19 SEGESP/SLP  139/2017 (f. 187) . O Setor de Legislação de Pessoal informou que a incorporação de 1/5 (um quinto) da função comissionada de Secretário Especializado - FC02 fora concedida com base no Art. 5º da Lei 9.624/98, [no] Acórdão 2248/2005-TCU-Plenário (item 9.2) e na Decisão deste Regional no Processo 12.347/99, que tratou da concessão e/ou atualização de quintos para quem tinha tempo residual de exercício de função até 10/11/97. Assim, em face do tempo residual exercido pelo servidor, a incorporação do quinto deu-se a contar de 06/10/2001.
Constatações e análises: 
9.2.1. O Controle interno emitiu parecer pela legalidade com esclarecimentos.
Justificativa do Gestor de Pessoal: não há. Verificação efetuada no âmbito do TCU.
Análise do Controle Interno:  não há. Verificação efetuada no âmbito do TCU.
Análise da Equipe Técnica: legal.
	Os esclarecimentos apontados pelo Controle Interno são irrelevantes para a análise da legalidade do ato ou já foram analisados em crítica específica do e-Pessoal.
9.2.2. Houve o registro de pelo menos uma rubrica com 'Denominação para análise pelo TCU' = 3025 - VPNI LEI 9.527/1997 - TRT 19 (Vantagem de caráter pessoal - Incorporação de quintos/décimos de função) - R$ 364,63.
Justificativa do Gestor de Pessoal: não há. Verificação efetuada no âmbito do TCU.
Análise do Controle Interno:  não há. Verificação efetuada no âmbito do TCU.
Análise da Equipe Técnica: ilegal.
	É ilegal a concessão da vantagem de quintos em razão do exercício de funções comissionadas após o advento da Lei 9.624/1998.
	Nesse caso, como a incorporação de quintos entre o período de 8/4/1998 a 4/9/2001 está amparada por decisão administrativa, será proposta determinação para absorção da rubrica, consoante decidido pelo STF no âmbito do RE 638.115/CE.
9.2.3. 	Foi informada a rubrica '11015 - GRATIFICAÇÃO DE ATIVIDADE DE SEGURANÇA - GAS (Gratificação/Adicional de caráter geral, definida em lei e de valor fixo, incorporável na inatividade) ' com amparo em decisão judicial.
Justificativa do Gestor de Pessoal: não há. Verificação efetuada no âmbito do TCU.
Análise do Controle Interno:  não há. Verificação efetuada no âmbito do TCU.
Análise da Equipe Técnica: ilegal.
	Trata-se do recebimento da rubrica judicial, não transitada em julgado, no valor de R$ 1.662,27, referente à incorporação da Gratificação de Atividade de Segurança - GAS, criada pela Lei 11.416/2006, sem amparo legal.
	A Lei 11.416/2006, que criou a Gratificação de Atividade de Segurança - GAS, estabeleceu:
'Art. 17. Fica instituída a Gratificação de Atividade de Segurança - GAS, devida exclusivamente aos ocupantes dos cargos de Analista Judiciário e de Técnico Judiciário referidos no § 2º do art. 4º desta Lei.
§ 1º A gratificação de que trata este artigo corresponde a 35% (trinta e cinco por cento) do vencimento básico do servidor.
§ 2º É vedada a percepção da gratificação prevista neste artigo pelo servidor designado para o exercício de função comissionada ou nomeado para cargo em comissão.
§ 3º É obrigatória a participação em programa de reciclagem anual, conforme disciplinado em regulamento, para o recebimento da gratificação prevista no caput deste artigo.' 
	Deste modo, só servidor ativo, com partícipe de programa de reciclagem anual, faz jus ao recebimento da referida Gratificação de Atividade de Segurança - GAS. Contudo, como a rubrica está sendo paga por meio de decisão judicial não transitada em julgado, faz-se necessário que o órgão acompanhe o desfecho do processo judicial.
9.3. 	O quadro resumo de ocorrências e, quando for o caso, o detalhamento da norma legal e da jurisprudência para as inconsistências acima elencadas encontram-se no anexo II dessa instrução. 
 (...) 
CONCLUSÃO
10.	A abrangência e a profundidade das verificações levadas a efeito fundamentam a convicção de que o ato 27568/2019 pode ser apreciado pela ilegalidade, em razão das irregularidades apontadas no item Exame das Constatações desta instrução, que representam afronta à legislação e à jurisprudência de referência.
PROPOSTA DE ENCAMINHAMENTO
11.	Ante o exposto, com fundamento no art. 71, inciso III, da Constituição Federal, nos arts. 1º, inciso V, e 39, incisos I e II, da Lei 8.443/1992 e no art. 260 do Regimento Interno/TCU, propõe-se: 
11.1. considerar ilegal e recusar registro do ato inicial de Aposentadoria de Antonio Vicente da Silva, do quadro de pessoal do Tribunal Regional do Trabalho da 19ª Região/AL (...) ;
11.2. com fulcro no art. 262, caput, do Regimento Interno/ TCU, determinar ao Tribunal Regional do Trabalho da 19ª Região/AL que: 
11.2.1. dispense a devolução dos valores indevidamente recebidos de boa-fé até a data da ciência, pelo órgão de origem, do acórdão que vier a ser proferido, com base no Enunciado 106 da Súmula da Jurisprudência do TCU;
11.2.2. informe o teor do acórdão que vier a ser prolatado, encaminhando ao TCU, no prazo de trinta dias, comprovante da data de ciência pelo interessado, nos termos do art. 4º, § 3º, da Resolução TCU 170/2004;
11.2.3. promova, no prazo de 30 (trinta) dias, o destaque da (s) parcela (s) de quintos incorporada (s) com amparo em funções comissionadas exercidas entre 8/4/1998 a 4/9/2001 e transforme-a (s) em 'Parcela Compensatória' a ser absorvida por quaisquer reajustes futuros, consoante decidido pelo STF no RE 638.115/CE, caso a incorporação tenha se dado por decisão administrativa ou por decisão judicial não transitada em julgado;
11.2.4. na hipótese de desconstituição da decisão judicial que tem amparado o pagamento da [Gratificação de Atividade de Segurança], faça cessar o seu pagamento, ora impugnado por esta Corte, sob pena de responsabilidade solidária da autoridade administrativa omissa, nos termos do art. 262 do Regimento Interno/TCU." 
2.	O Ministério Público junto ao TCU, representado pelo Procurador Rodrigo Medeiros de Lima, manifestou-se de acordo com a proposta da Sefip (peça 7) .
	É o Relatório.

não há.

Procurador Rodrigo Medeiros de Lima.

PESSOAL. APOSENTADORIA. "QUINTOS" DEFERIDOS COM BASE NO CÔMPUTO DE TEMPO RESIDUAL DE FUNÇÃO DE CONFIANÇA EXERCIDO ATÉ 10/11/1997. IMPOSSIBILIDADE DE INTEGRALIZAÇÃO DO INTERSTÍCIO DE 12 MESES PARA EFEITO DE DEFERIMENTO DE "DÉCIMOS" APÓS O ADVENTO DA MEDIDA PROVISÓRIA 2.225-45/2001. GRATIFICAÇÃO DE ATIVIDADE DE SEGURANÇA PREVISTA NA LEI 11.416/2006. VANTAGEM DE CARÁTER INDIVIDUAL VINCULADA AO PREENCHIMENTO DE REQUISITO LEGAL QUE NÃO SE COADUNA COM A SITUAÇÃO DE INATIVIDADE. PARCELA NÃO ALBERGADA PELO INSTITUTO DA PARIDADE. ILEGALIDADE DO ATO. DETERMINAÇÕES. CIÊNCIA.

APOSENTADORIA (APOS)

Secretaria de Fiscalização de Integridade de Atos e Pagamentos de Pessoal e de Benefícios Sociais (Sefip).

Em apreciação ato de concessão de aposentadoria emitido pelo Tribunal Regional do Trabalho da 19ª Região/AL em benefício do Sr. Antonio Vicente da Silva, que ocupou naquele órgão o cargo de Técnico Judiciário, Área Administrativa, Especialidade Segurança. 
2.	Preliminarmente, esclareço que o ato em questão deu entrada nesta Corte de Contas em 2019, não se aplicando a sistemática de registro tácito após o transcurso de cinco anos, definida pelo Plenário, mediante o Acórdão 122/2021 (Rel. Min. Walton Alencar Rodrigues) , na linha de observar a decisão do Supremo Tribunal Federal no julgamento do Recurso Extraordinário 636.553.  
3.	A concessão em análise ocorreu na modalidade voluntária, com proventos integrais, calculados com base na última remuneração do cargo em que se deu a inativação, nos termos do art. 3º da Emenda Constitucional 47/2005, c/c os arts. 1º e 2º da Lei Complementar 152/2015.
4.	As informações constantes do processo indicam que o interessado implementou os requisitos para se inativar, uma vez que tinha idade, tempo de contribuição, de serviço público, de carreira e de cargo requeridos pelo fundamento concessório.
5.	Submetido o ato a críticas automatizadas, a Secretaria de Fiscalização de Integridade de Atos e Pagamentos de Pessoal e de Benefícios Sociais - Sefip detectou a existência da rubrica "quintos", transformada em Vantagem Pessoal Nominalmente Identificada - VPNI pelo art. 62-A da Lei 8.112/1990, bem como o pagamento da "Gratificação de Atividade de Segurança" instituída pelo art. 17 da Lei 11.416/2006. 
6.	Quanto à vantagem de "quintos", registrou a unidade técnica que a aludida incorporação é ilegal por decorrer, em parte, do exercício de funções comissionadas após o advento da Lei 9.624/1998.  Nos termos da modulação fixada pelo Supremo Tribunal Federal no RE 638.115/CE, somente para a hipótese de "quintos/décimos" recebidos com base em decisão judicial transitada em julgado será indevida a cessação imediata do pagamento e não haverá absorção da parcela por reajustes futuros. Já nos casos de "quintos/décimos" recebidos por força de decisão judicial não transitada em julgado ou de decisão administrativa, o pagamento será mantido até sua absorção integral por quaisquer reajustes futuros concedidos aos servidores.
7.	Acerca da "Gratificação de Atividade de Segurança", a Sefip afirmou que, nos termos do art. 17, § 3º, da Lei 11.416/2006, somente o servidor ativo, com participação em programa de reciclagem anual, faz jus ao recebimento da referida vantagem, o que torna ilegal a sua presença em ato de aposentadoria. Contudo, como a rubrica está sendo paga em decorrência de decisão judicial não transitada em julgado, faz-se necessário que o órgão acompanhe o desfecho do processo judicial.
8.	Em vista das duas inconsistências acima mencionadas, os pareceres exarados nos autos pela Sefip (peças 5 e 6) e pelo Ministério Público junto ao TCU (peça 7) são convergentes no sentido da ilegalidade do ato e de sua negativa de registro, e pela determinação ao órgão de origem para que:
	a) promova, no prazo de 30 (trinta) dias, o destaque da parcela de quintos incorporada com amparo em funções comissionadas exercidas entre 08/04/1998 a 04/09/2001 e transforme-a em 'Parcela Compensatória' a ser absorvida por quaisquer reajustes futuros, consoante decidido pelo STF no RE 638.115/CE, caso a incorporação tenha se dado por decisão administrativa ou por decisão judicial não transitada em julgado; e
	b) na hipótese de desconstituição da decisão judicial que vem amparando o pagamento da Gratificação de Atividade de Segurança, faça cessar o seu pagamento da rubrica, sob pena de responsabilidade solidária da autoridade administrativa omissa, nos termos do art. 262 do Regimento Interno/TCU. 
9. 	No que diz respeito à incorporação de função comissionada, deferida na fração de 1/5 de FC-2, observo que o interessado exerceu as seguintes funções comissionadas (peça 3, p. 5) :
	a) Assistente-Chefe - FC 04, no período de 19/01/1996 a 17/02/1996 (1 mês) , e
	b) Secretário Especializado - FC 02, no período de 06/11/2000 e 30/06/2002 (1 ano 7 meses e 27 dias) .
10. 	O Controle Interno manifestou-se pela legalidade da vantagem em questão (peça 3, p. 6) , ao fundamento de que o "quinto" foi incorporado pelo interessado em face do cômputo de tempo residual de função exercida até 10/11/1997, vantagem que seria assegurada pelo art. 5º da Lei 9.624/1998 nos termos seguintes: 
"Art. 5º Fica resguardado o direito à percepção dos décimos já incorporados, bem como o cômputo do tempo de serviço residual para a concessão da próxima parcela, até 10 de novembro de 1997, observando-se o prazo exigido para a concessão da primeira fração estabelecido pela legislação vigente à época."
11.	Ocorre que a incorporação de "quintos" é indevida, uma vez que o beneficiário da vantagem não havia completado 12 (doze) meses de exercício de função comissionada previstos no art. 3º da Lei 8.911/1994 até 08/04/1998 (data da publicação da Lei 9.624/1998) . 
12.	Não se aplica ao caso a interpretação conferida à matéria pelo STF no RE 638.115/CE, porque no intervalo de 08/04/1998 a 04/09/2001 o interessado não alcançou o interstício de 12 meses exigido para efeito da incorporação. 
13.	Pelo mesmo motivo, também não favorece o interessado a existência, na data fixada pelo art. 5º da Lei 9.624/1998 (10/11/1997) , de tempo residual de exercício de função comissionada, haja vista que a incorporação do décimo decorrente de tempo residual  de função comissionada também está condicionada à integralização do interstício de doze meses de exercício do encargo, o que só pode ocorrer enquanto a legislação, como regra geral, ou a jurisprudência, como regra particular, reconhecerem a aptidão do exercício das funções para ter como efeito a incorporação, possibilidade que foi definitivamente excluída pelo advento da Medida Provisória 2.225-45/2001.
14.	Ao examinar situação semelhante à do Sr. Antonio Vicente da Silva, a 1ª Câmara proferiu o Acórdão 18.332/2021, sob a relatoria do Ministro-Substituto André Luis de Carvalho, determinando ao órgão de origem que promovesse a imediata supressão de fração de função comissionada incorporada aos proventos, pelo fato de a interessada não haver implementado o requisito de doze meses de efetivo exercício até a edição da Medida Provisória 2.225-45/2001. Para melhor compreensão, transcrevo trecho do voto que orientou a referida deliberação:
"9.	Na hipótese dos autos, a incorporação de 2/10 da FC-2 pela inativa ocorreu em dezembro de 2011, ou seja, depois, inclusive, da edição da Medida Provisória 2.225-45/2001, de modo que nem mesmo é aplicável ao caso a modulação estabelecida pelo STF, devendo ser procedida pela origem a imediata supressão da parcela, até porque a referida concessão estaria evidentemente desprovida do necessário substrato material para a aplicação da norma jurídica.
10.	Aqui, permito-me divergir do Ministério Público quanto à possibilidade de novas incorporações, ainda que de apenas um décimo, após 4/9/2001.
11.	De fato, em primeiro lugar, ressalto que os precedentes apontados pelo Parquet se fundam na Decisão 925/1999-Plenário, prolatada dois anos antes da alteração legislativa.
12.	Em segundo lugar, e mais importante, não vislumbro como compatibilizar o art. 62-A e seu parágrafo único da Lei 8.112/1990, incluídos no estatuto pela Medida Provisória, com a ideia de novas incorporações:
'Art. 62-A. Fica transformada em Vantagem Pessoal Nominalmente Identificada - VPNI a incorporação da retribuição pelo exercício de função de direção, chefia ou assessoramento, cargo de provimento em comissão ou de Natureza Especial a que se referem os arts. 3º e 10 da Lei no 8.911, de 11 de julho de 1994, e o art. 3o da Lei no 9.624, de 2 de abril de 1998.
Parágrafo único. A VPNI de que trata o caput deste artigo somente estará sujeita às revisões gerais de remuneração dos servidores públicos federais.'
13.	Como se vê, para além da definitiva transformação das frações incorporadas em VPNI (até então, embora já extinto o instituto da incorporação, os servidores ainda percebiam sob a forma de 'décimos' as parcelas anteriormente incorporadas, nos termos dos arts. 2º, 3º e 5º da Lei 9.624/1998) , o dispositivo restringiu os reajustes da vantagem 'às revisões gerais de remuneração dos servidores públicos federais'. Assim, com a edição da MP 2.225-45/2001, os 'quintos' e 'décimos' então já incorporados pelos servidores foram completa e definitivamente desvinculados das correspondentes funções comissionadas.
14.	Nessas circunstâncias, admitir incorporações ulteriores implicaria ofensa direta à lei, uma vez que a derradeira incorporação, naturalmente, guardaria correspondência com o valor corrente da FC quando completado o interstício. No caso destes autos, por exemplo, a servidora incorporaria 1/10 da FC-2 pelo valor da função comissionada vigente em dezembro de 2011, a saber, R$ 1.823,15 (esse, aliás, foi o valor utilizado pelo TRT-4 no ato aqui tratado) ; para efeito de comparação, a mesma FC-2 valia, em 2001, R$ 947,00. 
15.	A hipótese, vale dizer, ofenderia até mesmo o princípio da isonomia, porquanto os servidores que incorporaram seu 'décimo residual' até 2001 (e o tiveram, por força de lei, convertido em VPNI, sem nenhum reajuste desde então) acabariam por perceber valor bem inferior ao daqueles que - justamente por não serem ocupantes habituais de função comissionada - apenas viessem a obter seu 'décimo' anos mais tarde." 
15.	Como se extrai da referida fundamentação, falta substrato material para a incorporação de fração de função após 04/09/2001, data do advento da Medida Provisória 2.225-45/2001. Adicionalmente, a admitir-se hipótese de incorporação após essa data, haveria um paradoxo na administração pública. Servidores que houvessem incorporado quintos/décimos antes dessa data teriam seus benefícios calculados com base no valor anterior a extinção da incorporação, transformado em Vantagem Pessoal Nominalmente Identificada - VPNI e atualizado tão somente com base nos reajustes gerais concedidos ao funcionalismo. Os servidores que viessem a aproveitar o tempo residual para integralizar a qualquer tempo o interstício de doze meses teriam o benefício deferido em correspondência com o valor corrente da FC quando completado o interstício, provavelmente em valor superior ao  deferido ao primeiro grupo.
16.	No que se refere à Gratificação de Atividade de Segurança - GAS, trata-se de vantagem instituída pela Lei 11.416/2006, nos seguintes termos:
"Art. 17. Fica instituída a Gratificação de Atividade de Segurança - GAS, devida exclusivamente aos ocupantes dos cargos de Analista Judiciário e de Técnico Judiciário referidos no § 2º do art. 4º desta Lei.
§ 1º A gratificação de que trata este artigo corresponde a 35% (trinta e cinco por cento) do vencimento básico do servidor.
§ 2º É vedada a percepção da gratificação prevista neste artigo pelo servidor designado para o exercício de função comissionada ou nomeado para cargo em comissão.
§ 3º É obrigatória a participação em programa de reciclagem anual, conforme disciplinado em regulamento, para o recebimento da gratificação prevista no caput deste artigo. 
 (...) 
Art. 28. O disposto nesta Lei aplica-se, no que couber, aos aposentados e pensionistas, nos termos da Constituição Federal."
17.	Ao interpretar os dispositivos em questão, o TCU tem entendido, em linha de consonância com julgados do Superior Tribunal de Justiça, que a vantagem ora discutida não tem caráter geral e por isso não é devida aos aposentados, haja vista que o requisito para a sua percepção somente é passível de atendimento por servidores ativos. Neste sentido, transcrevo o Acórdão 4.454/2020, proferido em 30/04/2020 pela 2ª Câmara, sob a relatoria do Ministro Aroldo Cedraz:
	"Com efeito, assiste razão à Sefip, em linha com a jurisprudência desta Corte de Contas e do Supremo Tribunal Federal que os benefícios concedidos aos ativos não são automaticamente transferidos aos inativos pelo simples critério da paridade prevista, presentemente, no art. 7º da EC 41/2003.
	Esses pagamentos devem ter natureza jurídica de caráter geral, ou seja, vincular-se ao cargo ocupado e não às atividades exercidas e, portanto, ser extensíveis a todos os servidores em atividade. Ademais, não deve ser necessário o cumprimento de requisitos legais adicionais para o seu pagamento, o que implicaria na exclusão dos servidores ativos que não cumprissem tais condições.
	No caso da Gratificação de Atividade de Segurança - GAS, o art. 17, § 3º, da Lei 11.416/2006, constata-se que: 'É obrigatória a participação em programa de reciclagem anual, conforme disciplinado em regulamento, para o recebimento da gratificação prevista no caput deste artigo'.
	Dessa forma, tal gratificação tem natureza subjetiva, individual, sendo paga na atividade apenas para aqueles servidores que participam do programa de reciclagem anual oferecida pelo órgão, não sendo possível, portanto, a extensão de tal vantagem aos inativos em nome do princípio da paridade, inaplicável no caso em tela.
18.	No Acórdão 8238/2020-TCU-Primeira Câmara, de 28/07/2020, no qual atuou como Relator o Ministro-Substituto Augusto Sherman, consta nas razões de decidir que o instituto da paridade, previsto no art. 7º da Emenda Constitucional 41/2003, não autoriza a extensão aos inativos, de pronto, das vantagens concedidas aos servidores ativos, sendo necessário, como no caso em exame, o preenchimento de requisitos impostos por lei - entendimento, que, inclusive, foi positivado na Portaria Conjunta 1/2007, editada pelo Presidente do Supremo Tribunal Federal e do Conselho Nacional de Justiça, pelos Presidentes dos Tribunais Superiores, do Conselho da Justiça Federal, do Conselho Superior da Justiça do Trabalho e do Tribunal de Justiça do Distrito Federal e dos Territórios. Para melhor compreensão, transcrevo trecho do Voto do Relator:
"2.	No mérito, a unidade instrutiva propôs que a aposentadoria em relevo fosse considerada ilegal, com negativa do subsequente registro do ato concessório, proposta a que anuiu o representante do Ministério Público, tendo em vista que o ato contempla pagamento irregular da Gratificação de Atividade de Segurança prevista no art. 17 da Lei 11.416/2006. Alinho-me à proposição da unidade técnica, cujos argumentos incorporo às minhas razões de decidir.
3. 	O cerne da questão, penso, reside na possibilidade ou não da referida gratificação ser estendida automaticamente aos inativos com base no instituto da paridade, haja vista não se tratar de gratificação de natureza geral, inerente e vinculada ao cargo público efetivo ocupado, mas sim, de caráter individual cujo pagamento é devido em decorrência do exercício de atividades específicas, hipótese que, ao servidor, incumbe o preenchimento de determinados requisitos, isto é, que atenda a certos critérios de ordem subjetiva por força de lei.
4. 	Assim, mister se faz trazer à lume o dispositivo legal que disciplina a questionada gratificação instituída pela Lei 11.416/2006:
	(omissis) 
5. 	A Portaria Conjunta 1/2007, editada pelo Presidente do Supremo Tribunal Federal e do Conselho Nacional de Justiça, pelos Presidentes dos Tribunais Superiores, do Conselho da Justiça Federal, do Conselho Superior da Justiça do Trabalho e do Tribunal de Justiça do Distrito Federal e dos Territórios, regulamentou a matéria e estabeleceu os critérios uniformes quanto à aplicação da GAS.
6. 	No que se refere à extensão aos inativos, o art. 6º da mencionada Portaria expressamente assentou que 'não se aplica a regra de paridade constante do § 8º do art. 40 da Constituição Federal, em sua redação original, aos servidores abrangidos pelo art. 7º da Emenda Constitucional nº 41, de 31.12.2003, por se tratar de gratificação sujeita a atendimento de requisitos específicos, consoante o disposto no § 3º do art. 17 da Lei nº 11.416, de 2006'.
6. 	O referido art. 7º da EC 41/2003 assim dispõe:
'Observado o disposto no art. 37, XI, da Constituição Federal, os proventos de aposentadoria dos servidores públicos titulares de cargo efetivo e as pensões dos seus dependentes pagos pela União, Estados, Distrito Federal e Municípios, incluídas suas autarquias e fundações, em fruição na data de publicação desta Emenda, bem como os proventos de aposentadoria dos servidores e as pensões dos dependentes abrangidos pelo art. 3º desta Emenda, serão revistos na mesma proporção e na mesma data, sempre que se modificar a remuneração dos servidores em atividade, sendo também estendidos aos aposentados e pensionistas quaisquer benefícios ou vantagens posteriormente concedidos aos servidores em atividade, inclusive quando decorrentes da transformação ou reclassificação do cargo ou função em que se deu a aposentadoria ou que serviu de referência para a concessão da pensão, na forma da lei'
7. 	Repiso, aqui, o entendimento manifestado pela Suprema Corte ao dar interpretação quanto ao alcance do dispositivo constitucional relacionado à paridade entre remuneração e proventos, à luz da redação original do art. 40, § 4º, da Carta de 1988 (atual redação da art. 7º da EC 41/2003) :
'O preceito inserto no art. 40, § 4º, da Carta Federal, visa tão somente evitar que o inativo sofra os males da desvalorização da moeda e proporcionar-lhe a manutenção dos proventos o mais próximo dos vencimentos percebidos na atividade, inibindo que, por haver o servidor exercido um direito constitucional - o da aposentadoria -, tenha ele decesso nos seus rendimentos. O dispositivo 'corta o vezo meio maroto de rever vencimentos de servidores na atividade por meio de alteração (transformação ou reclassificação) de sua escala de referências numéricas, elevando-as, de tal sorte que a melhoria não era extensiva aos inativos' (Hely Lopes Meirelles, Direito Administrativo Brasileiro, 1990) . STF - 2ª Turma. Recurso Extraordinário - 195227/DF, Relator Ministro Maurício Correa. Julgado em 27/09/1996 e publicado no DJ de 06/12/1996.
O art. 40, § 4º, da Constituição, contrariamente ao entendido pelo acórdão, não se aplica ao caso. Primeiramente, porque as vantagens nele referidas são as de caráter geral, vinculadas ao cargo, e não aquelas que contemplam servidores enquanto no exercício de atividades específicas, como a de que tratam os autos. STF - 1ª Turma. Voto proferido pelo Relator Ministro Ilmar Galvão no Recurso Extraordinário - 209218/SP. Julgado em 09/12/1997 e publicado no DJ de 13/02/1998.
Proventos de aposentadoria: a regra de extensão aos inativos das melhorias da remuneração dos correspondentes servidores em atividade (CF, art. 40, § 8º, cf. EC 20/98) não implica a permanente e absoluta paridade entre proventos e vencimentos, dado que nos últimos se podem incluir vantagens pecuniárias que, por sua natureza, só podem ser atribuídas ao serviço ativo. STF - Tribunal Pleno. Ação Direta de Inconstitucionalidade - ADI-575/PI, Relator Ministro Sepúlveda Pertence. Julgado em 25/03/1999 e publicado no DJ de 25/06/1999.'
8. 	Pode-se concluir, assim, que as vantagens concedidas aos servidores ativos não são, de pronto, estendidas aos inativos, considerando, tão somente, o instituto da paridade prevista no art. 7º da EC 41/2003. Para que isso possa ocorrer é preciso averiguar, primeiro, que o benefício concedido se reveste de caráter geral e guarda vinculação com o cargo efetivo ocupado; segundo, que o benefício recebido não esteja sendo pago em decorrência do exercício de atividade de natureza transitória, mas que seja inerente ao cargo ocupado, e, terceiro, que o recebimento da gratificação não seja condicionado ao preenchimento de requisitos impostos por lei, a exemplo, como no caso em exame, da obrigatória participação em programa de reciclagem anual, o que é incompatível quando se trata de servidores inativos, razões que me levam ao entendimento de que essa aposentadoria não pode lograr êxito nos moldes em que foi concedida, sem prejuízo, todavia, da emissão de novo ato, livre da irregularidade ora constatada, devendo ser encaminhado ao Tribunal para oportuna deliberação."
19. 	No Plenário, as teses acima desenvolvidas foram acolhidas na ocasião em que foi prolatado o Acórdão 3.038/2020, de 18/11/2020, do qual foi relator o Ministro emérito Raimundo Carreiro:
"7.	O fundamento principal da impugnação do ato em face da inclusão nos proventos da verba questionada é porque se trata de parcela remuneratória pro labore faciendo, ou seja, devida apenas enquanto o servidor estiver cumprindo os requisitos laborais necessários para fazer jus à sua percepção. Não decorre unicamente da titularidade do cargo. Tal conclusão deflui da interpretação sistemática das disposições dos arts. 17, § 3º, e 28 da Lei 11.416/2016, verbis:
 (omissis) 
8. 	O § 3º do art. 17 da lei referida estabelece uma exigência para o recebimento da gratificação em tela que só pode ser atendida por servidores ativos: 'participação em programa de reciclagem anual'. Coerentemente, o art. 28 ressalva que as disposições da mesma lei aplicam-se 'no que couber', admitindo, a contrario sensu, que nem todas as retribuições nela previstas sejam aplicáveis aos inativos.
9. 	Essa dicção foi abraçada também no âmbito do Superior Tribunal de Justiça, a exemplo dos seguintes julgados:
AgInt no REsp 1532568/RS; Primeira Turma; relator: Ministro Napoleão Nunes Maia Filho; julg.: 19/2/2019; DJe 25/2/2019
'EMENTA: ADMINISTRATIVO. AGRAVO INTERNO NO RECURSO ESPECIAL. GRATIFICAÇÃO DE ATIVIDADE DE SEGURANÇA. GAS. VANTAGEM RECONHECIDA AOS SERVIDORES QUE EFETIVAMENTE DESEMPENHAM ATIVIDADE DE SEGURANÇA. REQUISITOS ESPECÍFICOS PARA A CONCESSÃO DA VANTAGEM: CURSO ANUAL DE RECICLAGEM. CARÁTER GERAL DA GRATIFICAÇÃO AFASTADO, O QUE INVIABILIZA SUA EXTENSÃO AOS SERVIDORES INATIVOS. AGRAVO INTERNO DO SINDICATO A QUE SE NEGA PROVIMENTO.
1. Esta Corte firmou a orientação de que a Gratificação de Atividade de Segurança-GAS, disciplinada pela Lei 11.406/2006 [11.416/2006], não possui natureza geral, uma vez que sua percepção exige requisito específico, um curso anual de reciclagem.
2. Assim, a Gratificação de Atividade de Segurança-GAS, por não ter caráter genérico, não pode ser estendida indistintamente aos Servidores inativos. Precedente: REsp. 1.517.695/SC, Rel. Min. OG FERNANDES, DJe 20.3.2017.'
REsp 1517695/SC; Segunda Turma; relator: Ministro Og Fernandes; julg.: 14/3/2017; DJe 20/3/2017
'EMENTA: PROCESSUAL CIVIL. ADMINISTRATIVO. RECURSO ESPECIAL. INEXISTÊNCIA DE AFRONTA AO ART. 249, § 2º, DO CPC/1973. DISCUSSÃO SOBRE O CARÁTER GENÉRICO, OU NÃO, DA GRATIFICAÇÃO DE ATIVIDADE DE SEGURANÇA- GAS, DISCIPLINADA NA LEI N. 11.416/2006. ALEGAÇÃO DE REEXAME DE PROVA. DESCABIMENTO. DISSÍDIO JURISPRUDENCIAL. AUSÊNCIA DE SIMILITUDE FÁTICA. PORTARIA CONJUNTA N. 1, DE 7/3/2007. ATO INFRALEGAL. ARGUIÇÃO DE NULIDADE. NÃO CONHECIMENTO. GRATIFICAÇÃO DE ATIVIDADE DE SEGURANÇA - GAS, QUE NÃO TEM NATUREZA GERAL. EXTENSÃO AOS INATIVOS. IMPOSSIBILIDADE. RECURSO ESPECIAL CONHECIDO EM PARTE, E, NESSA EXTENSÃO, NÃO PROVIDO.
1. No caso, a pretensão recursal - de que a Gratificação de Atividade de Segurança (GAS) , disciplinada pela Lei n. 11.416/2006, possui natureza geral e, portando, é extensível aos inativos - não demanda necessário revolvimento de matéria fática, descabendo falar no óbice contido na Súmula 7/STJ.
 (...) 
5. A Gratificação de Atividade de Segurança - GAS, disciplinada pela Lei n. 11.406/2006 [leia-se 11.416/2006], não possui natureza geral e, dessa forma, não pode ser estendida aos inativos. É que a própria norma legal já condicionou a percepção da dita gratificação à participação em 'programa de reciclagem anual' (art. 17, § 3º) , o que demonstra não se tratar de gratificação de natureza geral, não podendo ser paga de forma indistinta. (...) 
20.	Na mesma linha dos precedentes acima transcritos, menciono os Acórdãos da 1ª Câmara 8.397/2020, Relator Ministro Bruno Dantas, e 12.458/2020, Relator Ministro-Substituto Augusto Sherman, bem como os Acórdãos da 2ª Câmara 6.898/2021, Rel. Min. Bruno Dantas, 9.479/2020, Rel. Min. Ana Arraes, e 6.363/2020, Ministro Raimundo Carreiro.
21.	Nesse cenário, deve ser negado o registro à concessão em exame, cumprindo ao órgão de origem emitir novo ato que não contemple os quintos, e acompanhar o desfecho do processo judicial do qual decorre o pagamento da GAS. Por fim, deve ser dispensada a devolução dos valores indevidamente recebidos de boa-fé, consoante o enunciado 106 da súmula da jurisprudência do TCU.
22.	Deve-se igualmente determinar ao órgão de origem que comunique o beneficiário sobre a deliberação do Tribunal, alertando-o de que o efeito suspensivo proveniente da interposição de eventuais recursos não o exime da devolução dos valores percebidos indevidamente após a notificação, caso esses recursos não sejam providos. Após, deve ser remetido ao Tribunal documento comprobatório de que o inativo foi cientificado da deliberação desta Corte. 
	Ante o exposto, voto por que seja adotada a deliberação que ora submeto a este Colegiado. 	
TCU, Sala das Sessões, em 30 de agosto de 2022.
MARCOS BEMQUERER COSTA
Relator